行　政　法　院　判　決　　　　　　　　　　　　　八十八年度判字第一九二三號
　　原　　　告　財團法人臺灣省嘉義市天主教本篤會中國傳教會
　　代　表　人　甲○○
　　被　　　告　嘉義市稅捐稽徵處
右當事人間因地價稅事件，原告不服財政部中華民國八十七年七月十七日台財訴字第
八七二二七二五五○號再訴願決定，提起行政訴訟。本院判決如左︰
　　主  文
原告之訴駁回。
　　事  實
緣原告將所有坐落嘉義市○○段一七一、一七二、一七五至一七八、三三○、三三二
及三三五地號等九筆土地，無償提供財團法人臺灣省嘉義市天主教會嘉義教區中華聖
母會（簡稱聖母會）興建醫院使用，經被告核課其八十五年地價稅新台幣（下同）一
、三八七、一五一元。原告不服，認為系爭土地應符合土地稅減免規則第八條免徵地
價稅之要件，申請復查未獲變更，提起訴願、再訴願亦均遭駁回，遂提起本訴。茲摘
兩造訴辯意旨於次：
原告起訴意旨略謂︰一、按「私有土地減免地價稅或田賦之標準如左：五經事業主管
機關核准設立之私立醫院、捐血機構、社會救濟慈善及其他促進公眾利益，不以營利
為目的，且不以同業、同鄉、同學、宗親成員或其他特定人等為主要受益對象之事業
，其本身事業用地全免。但為促進公眾利益之事業，經由當地主管稽徵機關報經省（
市）主管機關核准免徵外，其餘應以辦妥財團法人登記，或係辦妥登記之財團所興辦
，且其用地為該財團法人所有為限。」為土地減免規則第八條第一項第五款所明定。
二、又上揭土地減免規則第八條第二項規定：「前項第一款之私立學校，第二款之私
立學術研究機構及第五款之私立社會救濟慈善各事業，其有收益之土地，而將全部收
益直接用於各該事業者，其地價稅或田賦得專案報銷減免。第三款、第四款（請注意
條文中沒有第五款）、第六款、第七款、第八款及第十一款之各事業用地，應以各該
事業所有為限。但第三款之事業租用公地為用地者，該公地仍適用該款之規定。」上
揭條文所列舉之第三、四、六、七、八、十一各款各事業用地，應以各該事業所有為
限。反推，未經列舉之第五款之事業用地，不需以各該事業所有均符合減免要件。本
案系爭標的依第五款免稅標的，被告不查。再訴願決定稱：「惟系爭土地所有權屬再
訴願人，而非聖母會（用地人）所有，顯見系爭土地益不符合免徵地價稅之規定。」
一詞未查明用地是否符合免稅要件，即予駁回再訴願，顯屬速斷。難令人甘服。三、
原告所有坐落嘉義市○○路段一七一．．．等九筆土地，無償提供興建聖馬爾定醫院
使用，且該醫院為事業主管機關核准設定之私立醫院，為被告所不爭之事實，依據土
地稅減免規則第八款第一項第五款規定，係屬免徵地價稅之土地。四、再訴願決定書
駁回理由，顯然違悖土地稅減免規則第八條立法意旨，茲分述如下：(一)土地減免規則
第八條第二項：「．．．第三、四、六、七、八及十一款之各事業用地，應以各該事
業所有為限。」原告係以第五款申請減免地價稅，非屬上項列舉各款。故經事業主管
核准設立之私立醫院，無須為該事業所有則符合免稅要件。被告違背條文所訂文義，
恣意解釋，顯然違背禁止行政濫觴原則。(二)土地減免規則第八條第一項第五款規定：
「經事業主管機關核准設立之私立醫院．．．其本身事業用地全免。」揆其意旨係指
經事業主管機關核准設立醫院，醫院本身用地，免徵地價稅，配合同條第二項規定解
釋，該醫院用地，並無須醫院所有，只要為醫院用地則符合免徵地價稅要件。(三)用地
需為財團所有者方能符合免稅要件者，僅為同款但書所規定「為促進公眾利益之事業
。」原告係為一經事業主管機關核准設立之私立醫院，並非土地減免規則第八條第一
項第五款但書所規定之「為促進公眾利益之事業。」兩者顯然不同，被告將聖母會所
興建之醫院解釋為「為促進公眾利益之事業。」，而要求須辦妥財團法人登記，顯係
錯誤，難謂允當。五、「人民有依法律納稅之義務。」為憲法第十九條所明定。所謂
依法律納稅，當然係指法律明文規定應依其文義解釋原告捨法律明文規定，而濫行解
釋。顯然違反租稅法律原則。謹請鈞院依法遞予撤銷。
被告答辯意旨略謂︰一、查本案原告為一非屬社政主管機關許可設立之社會救濟事業
，其所有坐落一七一、一七二、一七五、一七六、一七七、一七八、三三○、三三二
、三三五地號等九筆土地，並非供本身事業使用，而係無償提供予亦非屬社政主管機
關許可之社會救濟事業之訴外人中華聖母會興建聖馬爾定醫院使用，是本處乃以其無
土地稅減免規則第八條第一項第五款及同條第二項規定免徵地價稅之適用，依法核定
原告八十五年全期地價稅一、三八七、一五一元，揆諸首揭規定，並無不合；復查、
訴願、再訴願決定遞予維持，亦無違誤。二、查依據土地稅減免規則第八條第一項第
五款規定得以免徵地價稅之情形有三，其一：未經辦妥財團登記之私立醫院，係「為
促進公眾利益之事業，經由當地主管稽徵機關報經省（市）主管機關核准免徵之事業
本身用地。」其二、已辦妥財團法人登記之「經事業主管機關核准設立之私立醫院．
．．其本身事業用地。」其三、私立醫院本身雖未經辦妥財團法人登記，惟係由「辦
妥登記之財團法人所興辦，且其用地為該財團法人所有。」本案系爭土地使用者「天
主教聖馬爾定醫院」迄未辦妥財團法人登記，此有嘉義市政府八十五年十二月五日八
五府民禮字第八五八九二號函可稽；且系爭土地亦未經報請核准免徵地價稅而未獲核
准，復有台灣省稅務局以八十五年十二月三十日八五稅二字第八五五八八三八號函可
證；又興建者中華聖母會雖具有財團法人之人格，惟系爭土地之所有權人係屬原告，
而非聖母會所有，顯見系爭土地並不符合免徵地價稅之規定；原告執詞主張其依據土
地稅減免規則第八條第一項第五款及同條第二款規定，係屬免徵地價稅土地，顯係不
諳法令所致；訴狀理由，委不足採。
　　理  由
按「私有土地減免地價稅或田賦之標準如左：一．．．五經事業主管機關核准設立之
私立醫院、捐血機構、社會救濟慈善及其他為促進公眾利益，不以營利為目的，且不
以同業、同鄉、同學、宗親成員或其他特定人等為主要受益對象之事業，其本身事業
用地全免。但為促進公眾利益之事業，經由當地主管稽徵機關報經省（市）主管機關
核准免徵者外，其餘應以辦妥財團法人登記，或係辦妥登記之財團法人所興辦，且其
用地為該財團法人所有者為限。」為土地稅減免規則第八條第一項第五款所規定。本
件原告將所有坐落嘉義市○○段一七一、一七二、一七五至一七八、三三○、三三二
及三三五地號等九筆土地無償提供聖母會興建聖馬爾定醫院使用，經被告核課其八十
五年地價稅一、三八七、一五一元。原告不服，主張系爭土地供聖母會擴建醫院之用
，並經事業主管機關（衛生署）核准之醫院，符合土地稅減免規則第八條第一項第五
款「經事業主管機關核准設立之私立醫院．．．其本身事業用地全免地價稅」之規定
等語，申經被告復查決定，以原告經嘉義市政府查明非屬社政主管機關許可設立之社
會救濟慈善事業，且其所有系爭土地，係提供另一財團法人興建醫院，並非供本身事
業使用，核與首揭法條「．．．且其用地為該財團法人所有為限」之規定不符，故應
無首揭法條減免規定之適用為由，乃駁回其復查之申請。原告仍表不服，以系爭土地
均供作聖母會興建聖馬爾定醫院，為被告所不爭之事實，自應依據土地稅減免規則之
規定全免地價稅云云，訴經臺灣省政府及財政部一再訴願決定，以土地稅減免規則第
八條第一項第五款得以免地價稅者情形有三，其一，未經辦妥財團法人登記之私立醫
院，係「為促進公眾利益之事業，經由當地主管稽徵機關報經省（市）主管機關核准
免徵之事業本身用地。」其二：已辦妥財團法人登記之「經事業主管機關核准設立之
私立醫院．．．其本身事業用地。」、其三：私立醫院本身雖未經辦妥財團法人登記
，惟係由「辦妥登記之財團法人所興辦，且其用地為該財團法人所有。」，本案系爭
土地所使用者「天主教聖馬爾定醫院」迄未辦妥財團法人登記，且系爭土地未經被告
報經核准免徵地價稅，又興建者聖母會雖具有財團法人之人格，惟系爭土地所有權屬
原告，而非聖母會所有，顯見系爭土地並不符合免徵地價稅之規定，所訴核無可採等
由，遂駁回其訴願及再訴願，揆諸首揭規定，原處分及一再訴願決定並無違誤。茲原
告起訴除仍執前詞外，並謂土地稅減免規則第八條第二項僅規定同條第一項第三、四
、六、七、八款及第十一款之各事業用地，應以各事業所有為限，並未列舉同條項第
五款之事業用地，亦應以其事業所有為限等語。除原處分及原決定業已指駁論明者外
，查土地稅減免規則第八條第一項第五款，就私立醫院等公益事業用地免稅之規定，
明定須「其本身事業用地全免。」、「且其用地為該財團法人所有為限。」本件原告
並非本身使用系爭土地設立醫院，而係提供系爭土地由聖母會用以興建醫院，惟系爭
土地非屬該聖母會所有，自不符該條款規定之免稅要件。原告認依該條款規定應免稅
云云，即屬無據。又該條款既已有須以本身事業用地及須為用地法人所有者為限之規
定，即與同條項第三、四、六、七、八、十一款規定之團體組織並無類此之限制規定
，而須於同條第二項另為「．．．各事業用地，應以各該事業所有者為限」之補充規
定者不同。原告以該第二項之規定並未列舉同條第一項第五款在內，遂認該第五款規
定之事業不以事業本身用地及該用地法人所有者為限云云，亦有誤會。其起訴意旨難
謂有理，應予駁回。
據上論結，本件原告之訴為無理由，爰依行政訴訟法第二十六條後段，判決如主文。
中    華    民    國     八十八      年      五      月      十四       日
                    行 政 法 院 第 五 庭
                                審 判 長 評  事      趙　永　康
                                         評  事      鄭　淑　貞
                                         評  事      沈  水  元
                                         評  事      林  清  祥
                                         評  事      劉  鑫  楨
右  正  本  證  明  與  原  本  無  異
                                         法院書記官  郭  育  玎
中    華    民    國     八十八      年      五      月      十五       日
